臺灣臺北地方法院民事判決　　　　　　 100年度訴字第4456號
　　原　　　告　許秋煌
　　訴訟代理人　吳忠德律師
　　被　　　告　朱吳貴英
　　訴訟代理人　朱玲
上列當事人間請求返還不當得利事件，經本院於中華民國100年
12月6日言詞辯論終結，判決如下：
    主      文
原告之訴及其假執行之聲請均駁回。
訴訟費用由原告負擔。
    事實及理由
甲、程序部分
    本件原告起訴請求被告應給付原告新臺幣（下同）300萬元
    ，嗣於民國100年12月6日以民事準備書狀將訴之聲明變更為
    請求被告應給付原告350萬元，經核屬縮減及擴張應受判決
    事項之聲明，依民事訴訟法第255條第1項第3款之規定，應
    予准許，合先敘明。
乙、實體部分
一原告主張：
  (一)被告所有之合作金庫大稻埕分行，帳號0000000000000號帳
    戶（下簡稱系爭帳戶），於87年9月24日收受訴外人陳姵錡
    委由訴外人張鴻綺代為匯款之350萬元，惟被告與訴外人陳
    姵錡間無任何債權債務關係存在，被告無端受有不當得利。
    又被告於臺灣臺北地方法院檢察署97年度偵字第19651號詐
    欺案件偵查中承認不認識訴外人陳姵錡、陳帝國，足證被告
    於87年9月24日受有350萬元之不當得利且迄今未返還款項。
  (二)原告於96年12月4日向訴外人陳姵錡取得對被告之前揭不當
    得利請求權，並分別於100年8月17日及8月24日函知被告返
    還，惟被告置之不理。為此，本於債權讓與契約及不當得利
    之法律關係，依民法第179條規定，起訴請求被告返還所受
    不當利益等語。並聲明：被告應給付原告350萬元，及自96
    年1月1日起至清償日止，按年息百分之5計算之利息；並願
    供擔保，請准宣告假執行。
  (三)對被告抗辯所為之陳述：
    被告抗辯係應訴外人柯孟武請託而出借系爭帳戶，顯見被告
    不知悉訴外人陳姵錡匯入款項（即無法律上原因），但知道
    會有現金匯入，且現金利益移入被告財產中（即受有利益）
    ，被告確受有不當得利。被告復稱業將結算股款全數匯入訴
    外人柯孟武指定帳戶，惟金錢具有高度可替代性及普遍使用
    性，350萬元現金移入被告財產即難以辨識，難謂被告已因
    受指示匯出同額現金而未受利益。況被告所提匯款金額，與
    原告主張損失金額，無法互相稽核，而被告單純受訴外人柯
    孟武指示匯款至其他帳戶而無任何原因關係，更無從認定其
    所受利益不存在。
二被告抗辯則略以：
  (一)訴外人陳姵錡與陳帝國合謀炒作「瑞利企業」股票，於87年
    9月間將炒股資金1億2,250萬元，分別匯入8個不同銀行帳戶
    （含被告名義之系爭帳戶），嗣後其2人利益糾葛不清，訴
    外人陳姵錡遂對前述8個銀行帳戶名義人提起詐欺告訴，惟
    業經檢方查證被告無涉及訴外人陳姵錡所稱詐欺情事。
  (二)被告配偶朱昭恩為台育證券公司之客戶，因訴外人即台育證
    券公司營業員柯孟武之請託，而出借被告名義於台育證券公
    司，帳號0000000號帳戶（此帳戶為朱昭恩開立及運用），
    並於87年9月24日至87年10月13日期間，買賣「瑞利企業」
    股票，合計62萬股，嗣於87年9月28日至87年10月13日期間
    ，分6次賣出所有「瑞利企業」股票，將結算股款分次匯入
    訴外人柯孟武指定銀行帳戶。而買賣「瑞利企業」股票之資
    金往來，入金部分（買股資金）共450萬元：
    1.87年9月24日被告系爭帳戶匯入350萬元、
    2.87年9月27日被告系爭帳戶匯入100萬元；
    出金部分（結算股款）共4,422,154元：
    1.87年9月29日由朱昭恩合作金庫大稻埕分行帳戶轉帳支出
      1,000,030元匯入助長食品有限公司第一銀行民權分行帳
      戶100萬元、
    2.87年10月1日由朱昭恩合作金庫大稻埕分行帳戶轉帳支出
      1,000,030元匯入史金生寶島銀行儲蓄部帳戶100萬元、
    3.87年10月6日由朱昭恩合作金庫大稻埕分行帳戶轉帳支出
      600,060元匯入郭盈顯世華銀行臺南分行帳戶50萬元、匯
      入王盈之花旗銀行高雄分行帳戶10萬元、
    4.87年10月13日由朱昭恩臺灣銀行民生分行帳戶轉帳支出1,
      822,154元匯入助長食品有限公司第一銀行民權分行帳戶
      1,822,154元。
    綜上，匯入被告名義系爭帳戶之350萬元款項，為訴外人陳
    姵錡、陳帝國、柯孟武買賣「瑞利企業」股票之資金，且實
    際上用以買入「瑞利企業」股票，已將結算股款全匯入訴外
    人柯孟武指定之前述帳戶，雖核算入金與出金部分雖有77,8
    46元之差額，然股票買賣自有盈虧，顯見被告僅單純出借系
    爭帳戶，並無不當得利，原告請求實屬無據。
  (三)並聲明：原告之訴及其假執行之聲請均駁回。
三本院得心證之理由：
  (一)訴外人陳姵錡委由訴外人張鴻綺於87年9月24日代匯款350萬
    元至被告系爭帳戶之事實，有該活期儲蓄存款存摺在卷為證
    （參見本院卷第32頁、第50頁背面），且為兩造所不爭執，
    應信為真實。
  (二)被告之台育證券、帳號00000000000號帳戶，於87年9月24日
    及9月25日共買入瑞利企業公司股票62萬股，嗣於87年9月28
    日至87年10月13日期間，分6次全數賣出，亦有卷存證券存
    摺可稽（參見本院卷第31頁），且為兩造所不爭執（參見本
    院卷第48至49頁），堪認屬實。
  (三)訴外人（即被告配偶）朱昭恩所有之合作金庫大稻埕分行帳
    戶，分別於87年9月29日轉帳1,000,030元匯入訴外人助長食
    品有限公司第一銀行民權分行帳戶100萬元、87年10月1日轉
    帳1,000,030元匯入訴外人史金生寶島銀行儲蓄部帳戶100萬
    元、87年10月6日轉帳600,060元匯入訴外人郭盈顯世華銀行
    臺南分行帳戶50萬元、匯入訴外人王盈之花旗銀行高雄分行
    帳戶10萬元；另訴外人朱昭恩所有之臺灣銀行民生分行帳戶
    ，於87年10月13日轉帳1,822,154元匯入訴外人助長食品有
    限公司第一銀行民權分行帳戶1,822,154元等情，為兩造不
    爭執，有活期儲蓄存款存摺、匯款單、綜合存款存摺存卷可
    表（參見本院卷第48至49頁、第33至39頁），自堪憑認。
  (四)惟原告主張被告無法律上原因，而以系爭帳戶取得訴外人陳
    姵錡350萬元匯款之利益，致訴外人陳姵錡受有損害等情；
    經被告以前揭情詞置辯，故本件爭執之重點及應審究者，厥
    為：被告受領系爭帳戶由訴外人陳姵錡所匯入之350萬元款
    項，是否構成不當得利？或被告應返還之不當得利範圍為何
    ？
  (五)按民法第179條規定：「無法律上之原因而受利益，致他人
    受損害者，應返還其利益。雖有法律上之原因，而其後已不
    存在者，亦同。」，顯見不當得利之成立要件有三：1.受有
    利益；2.致他人受有損害；3.無法律上原因。經查：
    1.被告辯稱：訴外人陳帝國於87年9月間，為炒作瑞利企業
      公司股票，向訴外人陳姵錡借貸資金，且借用被告系爭帳
      戶作為買賣瑞利企業公司股票等情，已據訴外人陳姵錡於
      向臺灣臺北地方法院檢察署檢察官對被告提出詐欺告訴時
      稱：「被告史金生、謅興華、高福萬、張燦耀、陳淑慧、
      顏冰心、朱吳貴英、林阿絲與陳帝國（原名陳進財）共同
      基於意圖為自己不法所有之犯意聯絡，由陳帝國於87年9
      月間，向告訴人陳姵錡（原名陳麗美）佯稱其與被告等8
      人共同炒作瑞利公司股票，向告訴人借貸資金，以代理股
      票交割事宜，又表示一週內將股票出售後，即返還款項，
      並願給付500張瑞利公司股票予告訴人，為借款報酬，致
      告訴人陷於錯誤，依指示於附表所示時間，匯款合計1億
      2250萬元至附表所示被告等所有帳戶（包含本件匯入系爭
      帳戶之350萬元）」，並經臺灣臺北地方法院檢察署檢察
      官97年度偵字第19651號不起訴處分書認定在案（參見本
      院卷第27至30頁），原告亦於本院100年12月6日言詞辯論
      期日自承：當初匯入款項至系爭帳戶係因為訴外人陳帝國
      指示原告匯入，為了買賣瑞利公司股票等語（參見本院卷
      第48頁背面），已足認訴外人陳姵錡自承其委由訴外人張
      鴻綺於87年9月24日代為匯款至系爭帳戶之350萬元，乃因
      訴外人陳帝國為炒作瑞利企業公司股票而向其借貸資金，
      其因此依訴外人陳帝國指示如數匯款至系爭帳戶，是被告
      前揭所辯，應堪予採信。
    2.再參酌於87年9月24日350萬元款項匯入系爭帳戶後，被告
      於台育證券公司帳號00000000000號帳戶，於同日及翌（2
      5）日共買入瑞利企業公司股票62萬股，旋於87年9月28日
      至10月13日期間，又分次賣出所有瑞利企業公司股票，此
      為兩造不爭執，業如前述，足見被告確有於受領系爭款項
      後大批交易瑞利企業公司股票之情形，亦與訴外人陳姵錡
      供稱系爭350萬元款項係借貸予訴外人陳帝國炒作瑞利企
      業公司股票情節一致。則訴外人陳姵錡係本於與訴外人陳
      帝國間消費借貸關係，依指示將系爭350萬元款項匯入系
      爭帳戶，而該帳戶既為被告出借供匯款買股之用，被告究
      否已受領350萬元款項，本非無疑，縱認受領，亦係依訴
      外人陳帝國指示買賣瑞利企業公司股票，且與訴外人陳姵
      錡匯款目的相符，亦非無法律上原因。
    3.況訴外人陳姵錡既係本於借貸關係，始匯款350萬元至訴
      外人陳帝國指定系爭帳戶內，自得本於消費借貸契約關係
      向訴外人陳帝國請求返還借款，益徵訴外人陳姵錡非因匯
      款350萬元至系爭帳戶而受損害，換言之，訴外人陳姵錡
      應對訴外人陳帝國行使借款返還請求權，非得對被告主張
      不當得利返還請求權。被告抗辯系爭帳戶係由訴外人朱昭
      恩以其名義開立，自始由訴外人朱昭恩管理運用，系爭帳
      戶之存摺及印章均由訴外人朱昭恩保管等情，未經原告否
      認，佐以訴外人柯孟武於臺灣臺北地方法院檢察署97年度
      偵字第19651號詐欺案件偵訊中亦證稱：被告系爭帳戶由
      訴外人朱昭恩下單操作，被告未曾向其下單操作股票等語
      無訛，並經臺灣臺北地方法院檢察署檢察官97年度偵字第
      19651號不起訴處分書亦認被告非系爭帳戶實際使用人，
      有該不起訴處分書附卷足參（參見本院卷第27至30頁），
      被告既非系爭帳戶實際使用人，則訴外人陳姵錡所匯至系
      爭帳戶之350萬元款項，亦難認被告有何受利情事。
    4.訴外人陳姵錡委由訴外人張鴻綺於87年9月24日代為匯款3
      50萬元至被告所有系爭帳戶，並非無法律上原因，亦未致
      訴外人陳姵錡受有損害，且被告實非受領350萬元款項之
      得利人，與不當得利構成要件不該當。從而，原告顯無自
      訴外人陳姵錡處受讓對原告之不當得利返還請求權，亦即
      ，本件原告起訴請求被告返還所受不當利益350萬元，為
      無理由。
  (六)次按不當得利之受領人，不知無法律上之原因，而其所受之
    利益已不存在者，免負返還或償還價額之責任，民法第182
    條第1項定有明文。查原告主張被告不當得利同一事實之刑
    事案件部分，業經臺灣臺北地方法院檢察署檢察官認定被告
    非系爭帳戶之實際使用人，僅係出借系爭帳戶，對其為不起
    訴處分確定，有臺灣臺北地方法院檢察署檢察官97年度偵字
    第19651號不起訴處分書可憑（參見本院卷第27至30頁），
    足徵被告對於系爭帳戶內金錢流向無從事先知情，縱系爭帳
    戶內有不當利得存在，被告亦屬善意之受領人，依前規定，
    應僅就現存利益負返還之責。訴外人陳姵錡雖於87年9月24
    日匯入350萬元款項至系爭帳戶，然於87年9月24日及9月25
    日即用以買入瑞利企業公司股票62萬股，而該62萬股瑞利企
    業公司股票業於87年9月28日至87年10月13日期間賣出，所
    得由訴外人朱昭恩分別匯予訴外人陳帝國指定之訴外人助長
    食品有限公司、史金生、郭盈顯、王盈之，是被告抗辯原告
    匯入之350萬元款項均已用以買賣瑞利企業公司股票，業將
    結算股款匯指定帳戶，已無所受利益存在等語，即非無由，
    原告亦未能舉證證明被告系爭帳戶內尚有不當利得存在，揆
    諸上揭規定，被告亦免負返還之責。從而，原告本於不當得
    利之法律關係，請求被告返還350萬元及加計法定遲延利息
    ，洵非正當，不應准許。
四綜上，訴外人陳姵錡委由訴外人張鴻綺於87年9月24日代匯款3
  50萬元至系爭帳戶行為，顯與不當得利之構成要件不該當，訴
  外人陳姵錡對被告無不當得利請求權，甚者，被告為善意受領
  人，所受領之利益現已不存在，其對訴外人陳姵錡無返還不當
  得利義務，訴外人陳姵錡顯無將對被告之不當得利債權讓與原
  告可能，原告據此請求被告返還所受不當利益，自屬無據。本
  件原告請求被告給付350萬元及自96年1月1日起至清償日止，
  按年息百分之5計算之利息，為無理由，應予駁回。原告之訴
  既經駁回，其所為假執行之聲請，即失所附麗，一併駁回之。
五本件事證已臻明確，兩造其餘攻擊防禦方法及所提證據，核與
  本件判決結果不生影響，爰不另一一論述，併予敘明。
六結論：本件原告之訴為無理由，爰依民事訴訟法第78條，判決
  如主文。
中    華    民    國   100    年    12    月    30    日
                  民事第七庭    法  官  徐千惠
以上正本係照原本作成。
如對本判決上訴，須於判決送達後20日內向本院提出上訴狀。如
委任律師提起上訴者，應一併繳納上訴審裁判費。
中    華    民    國   100    年    12    月    30    日
                                書記官  沈世儒